【裁判字號】    97,執消債更,13
【裁判日期】    981030
【裁判案由】    更生事件
【裁判全文】
臺灣基隆地方法院民事裁定          97年度執消債更字第13號
債  務  人  方燦朱
債  權  人  台北富邦商業銀行股份有限公司
法定代理人  梁培華
債  權  人  台新國際商業銀行股份有限公司
法定代理人  吳清文
債  權  人  香港商香港上海豐銀行股份有限公司
法定代理人  韋力行
債  權  人  日盛國際商業銀行股份有限公司
法定代理人  陳  棠
債  權  人  永豐商業銀行股份有限公司
法定代理人  蔡友才
代  理  人  張簡旭文
債  權  人  中國信託商業銀行股份有限公司
法定代理人  麥克迪諾馬
債  權  人  萬泰商業銀行股份有限公司
法定代理人  韓傑輔
債  權  人  荷商荷蘭銀行股份有限公司
法定代理人  經天瑞
債  權  人  臺灣新光商業銀行股份有限公司
法定代理人  李增昌
代  理  人  林欣醇
債  權  人  安泰商業銀行股份有限公司
法定代理人  齊百邁
上列當事人聲請消費者債務清理更生事件，本院裁定如下：
    主  文
債務人所提如附表一所示之更生方案應予認可，並自本裁定確定
之次月起，於每月15日給付。
債務人在未依更生條件全部履行完畢前，其生活程度應受如附表
二之生活程度限制。
    理  由
一、債權人永豐商業銀行股份有限公司與永豐信用卡股份有限公
    司合併，永豐商業銀行股份有限公司為存續銀行，合先敘明
    。
二、按債務人有薪資、執行業務所得或其他固定收入，法院認更
    生方案之條件公允者，得不經債權人會議可決，逕依債務人
    之聲請或依職權以裁定認可更生方案；法院為認可之裁定時
    ，因更生方案履行之必要，對於債務人在未依更生條件全部
    履行完畢前之生活程度，得為相當之限制，消費者債務清理
    條例第64條第1項、第62條第2項分別定有明文。
三、本件債務人於民國（下同）98年3 月20日所提出之更生方案
    ，主張自法院認可更生方案裁定確定之次月起，每1個月為1
    期，每期清償新臺幣（下同）9,440元，共分96期，8年清償
    等語。前經本院於98年8 月13日以基院慧97年度執消債更執
    安字第13號函請各債權人於文到10日內，以書面確答是否同
    意前開更生方案，其中債權人（1） 台新國際商業銀行股份
    有限公司具狀確答同意；（2） 臺灣新光商業銀行股份有限
    公司、安泰商業銀行股份有限公司於98年8 月20日送達後逾
    期不為確答同意與否之表示，依法應視為同意外，其餘債權
    人均函覆本院確答不同意債務人所提之更生方案。惟該同意
    及視為同意更生方案之已申報無擔保及無優先權債權人及其
    所代表之債權額並未過半數，無法依消費者債務清理條例第
    60條第2項規定視為債權人會議可決更生方案。
四、經查：
    (一)本件債務人聲請更生，前經本院以97年度消債更字第38號
      民事裁定開始更生程序在案，有上開裁定一份在卷可參。
      又債務人自承現任職國豐保全股份有限公司，擔任約聘制
      之保全員，薪資採日薪計，每日1000元，每月薪資收入約
      24,000元左右等情，業據其提出財產及收入狀況說明書、
      國豐保全股份有限公司在職暨薪資證明、98年2月份至9月
      之薪資轉帳存摺封面暨內頁影本、本院98年10月8 日訊問
      筆錄及本院依職權調取之稅務電子閘門財產所得調件明細
      表等各一份在卷足憑，是債務人確有薪資收入及履行更生
      方案之可能一節，應可認定。
    (二)觀諸債務人於98年3 月20日所提之上開更生方案，清償總
      金額合計為： 906,240元，雖僅為已申報無擔保及無優先
      權債權總額3,318,038元之27.31％（小數點第2 位以下四
      捨五入）。本院參酌依法受債務人扶養之人母親魏朱寶珠
      （民國17年3月3日生）已高齡81歲，無工作能力且為殘障
      人士（視障、多重障），行動不便，每月除政府老人津貼
      3,000元外無其他收入，現與債務人共同生活，並由債務
      人照料其生活起居，另債務人之胞姐為視障重度人士，亦
      無工作能力，而其胞弟因其配偶腦中風，對於母親魏朱寶
      珠之可分擔之扶養費極其有限等情，迭經債務人陳明在案
      ，復有民事陳報狀、戶籍謄本、魏朱寶珠之殘障手冊及全
      國財產稅總歸戶財產查詢清單、本院98年10月8 日訊問筆
      錄、基隆市政府函覆本院關於債務人之胞姐朱○○為視障
      重度人士之函文及行政院衛生署基隆醫院函覆本院關於債
      務人胞弟之配偶陳○○之出入院病歷摘要（含入院記錄、
      病程記錄及護理記錄）影本各一份附卷可稽。再佐以債務
      人每月薪資收入為24,000元，而債務人為聲請更生，僅申
      報自己每月包含膳食、交通、勞健保、各項稅金、瓦斯、
      水電及其他生活雜支等個人生活必要支出費用 8,560元及
      母親魏李寶珠之扶養費用6,000元，每月支出共計14,560
      元，核該支出費用，雖略高於與依內政部社會司所公佈之
      98年度臺灣省基隆市地區每人每月最低生活費為 9,829元
      之標準計算之數額共計13,244元【計算式：債務人本人9,
      829元+母親（9,829元-3,000元）×1/2（與胞弟平均分攤
      ）＝ 13,244元】，惟內政部依據社會救助法第4條規定於
      98年2月16日以台內社字第0980031312號公佈之98 年度臺
      灣省低收入戶最低生活費為每人每月 9,829元，社會救助
      法係為照顧低收入戶，由國家給予適當之補助，而消費者
      債務清理條例之制定，乃為使負債務之消費者得依本條例
      所定程序清理其債務，以調整其與債權人及其他利害關係
      人之權利義務關係，保障債權人之公平受償，謀求消費者
      經濟生活之更生，進而健全社會經濟之發展，兩者立法目
      的不同，故內政部社會司公佈之最低生活費每人每月9,82
      9元僅係供法院於審究債務人生活必要費用之參考，尚難
      概以 9,829元為債務人每月生活費用之上限，超出部分即
      遽認非必要之支出。是上開債務人之每月必要支出僅係維
      持其及家屬之基本生活需求，並未逾一般人生活程度而無
      浪費之情，應屬合理。
五、次查：(1)債務人於七年內並無曾依破產法或本條例規定受免
    責之情形，有本院查詢表乙紙附卷可稽；(2)債務人名下僅有
    建物門牌號碼為基隆市○○區○○街96巷18號之未保存登記
    房屋一棟外，已無可供換價之資產，而上開房屋係坐落在第
    三人財團法人天主教會臺北教區之土地上之未保存登記建物
    ，稅籍現值9,500元，屋齡已43餘年（折舊年數為43年），
    有全國財產稅總歸戶財產查詢清單、財產及收入狀況報告書
    、本院職權查詢債務人96、97年度稅務電子閘門財產所得調
    件明細表、基隆市信義地政事務所98年10月15日基信地所一
    字第0980007224號函及基隆市稅捐稽徵局98年10月21日基稅
    財密字第566號函各1份附卷可稽。又上開建物為未辦保存登
    記建物，變賣不易，難以之為清償，衡情縱予變賣，亦難尋
    承買之人，且上開建物現為債務人及其母親棲身之處所，縱
    得予變賣，所得極其有限，卻使債務人必須另覓容身處所而
    額外增加房屋租金之生活必要之支出，恐因而導致債務人無
    力清償而自暴自棄，實有違消費者債務清理條例給予債務人
    重新經濟生活之立法意旨。況本件無擔保及無優先權債權受
    償總額，顯已高於法院裁定開始更生程序時，依清算程序所
    得受償之總額；(3)債務人於95年度所得額為353,420元、96
    年度所得額為168,840元，97年度所得額為364,067元，債務
    人更生方案清償總金額為906,240元顯已逾其更生裁定前二
    年間，可處分所得扣除自己及依法應受其扶養者所必要生活
    費用之數額，分別有財政部臺灣省北區國稅局95年度綜合所
    得稅各類所得資料清單及本院職權查詢債務人96、97年度稅
    務電子閘門財產所得調件明細表各一份在卷足參，是債務人
    之更生方案對於本條例第64條第2項第4款之可處分所得基準
    亦無違背；(4)債務人無違反本條例第63條第1項各款之事由
    存在。綜上，債務人上開更生方案並無本條例第64條第2項
    所定不應認可之消極事由存在。
六、再查本件債權人陳述意見略以：(1)債務人還款成數過低，倘
    同意所提之更生方案，不啻嚴重損及股東大眾之利益，及對
    債權人權益影響甚鉅，債務人應積極增加本身收入或尋求配
    偶資助，以提高還款金額，且債務人除所列之每月薪資 24,
    000元外，是否有無其他諸如年終獎金等津貼收入，應予說
    明；(2)債務人現年53歲，距依勞動基準法所定之強制退休年
    齡65歲計，尚有12年之勞動能力，足認其具備相當之工作能
    力，而得以其未來之勞務所得清償債務，非無完全清償債務
    之可能等語，惟查：
    (1)按年終獎金係企業雇主因公司有所盈利，為體恤員工年來
      工作辛勞而額外給予員工不特定之給付，其有無及多寡尚
      須視公司盈虧而定，倘公司獲利不佳，自無盈餘獎勵員工
      ，本件債務人於97年11月20日至國豐保全股份有限公司任
      職迄今，因其為約聘之機動保全員，僅於98年農曆過年間
      領有500元紅包外，別無其他獎金收入，業據債務人陳明
      在案，復有本院訊問筆錄一份在卷可稽。又債務人之工作
      並非具有專門技術性之人員，係屬替代性頗高之保全人員
      ，縱日後薪資所有調整，亦極其有限，且適足以貼補債務
      人上開所預留偏低之生活、扶養費用或偶發之其他必要性
      支出（諸如醫療費用之支出），將更能確保債務人長期履
      行債務的動力與能力。另揆之消費者債務清理條例之目的
      ，除保障債權人集團性滿足之最大化及公平化外，並為賦
      與債務人重建復甦其經濟生活之機會。故消費者債務清理
      程序制度之構築首需強調生活再建及破綻預防，提高債務
      人工作意願並改善其生活習慣，使能重新出發，從而保障
      其生存權，並促進其義務遂行能力，儘可能永續性回復信
      用。是若還款額度逾越其所能負擔之極限過大，債務人勢
      必無法清償，終至喪失其還債之意願，則債權人反之能實
      際受償的金額勢必大幅降低，因而蒙受實際不利益。本件
      債務人已將每月所得扣除個人必要支出費用及分擔母親扶
      養費用後全數用於清償各債權人之債權，且將清償年限延
      長為條例所規定之最長年限8 年，以示其還款之誠，應屬
      合理。
    (2)債務人於98年10月8 日於本院庭訊時表示其已與配偶黃升
      娘分居多年，且配偶與未成年子女方昱勻（民國82年7 月
      17日生）亦未與其同住於龍安街現址，而係居住於基隆市
      ○○路之娘家，並由配偶負擔未成年子女方昱勻之扶養責
      任；其曾試圖尋求配偶幫忙資助還款，以解決債務問題，
      惟經配偶拒絕，有陳報狀、訊問筆錄及戶籍資料查詢結果
      清單各一份附卷可憑。再參以債務人配偶黃升娘除於民法
      第 1003條之1之規定，應依其經濟能力、家事勞動或其他
      情事分擔家庭費用外，依同法第1023條夫妻各自對其債務
      負清償之責之規定，自毋須承擔債務人之債務，且依法應
      由債務人與配偶共同扶養之未成年子女方昱勻已由債務人
      之配偶負主要扶養責任，則以債務人每月收入僅需負擔其
      個人必要生活費用及母親扶養費，毋須再負擔任何費用支
      出，而將每月收入扣除上開支出費用後用全數用於清償各
      債權人之債權。另債務人是否尋求配偶資助還款、配偶願
      否資助還款、配偶之收入為何等均屬不確定之事項，於認
      可裁定中，若以該不確定之事項評估債務人現實之償債能
      力，勢必影響更生方案內容確定性及可行性，是債權人執
      上開主張而不同意債務人所提之更生方案，難認可採。
    (3)債務人既已裁定開始更生，即應依消費者債務清理條例更
      生程序進行，又本條例第53條第2項第3款既已明定更生條
      件最終清償期自認可更生方案裁定確定之翌日起不得逾6
      年，但有特別情事者，得延長為8 年。此項規定係為避免
      程序之長期化對債權人及債務人雙方造成過大之負擔，及
      考慮債務人清償能力負荷量所作之限制，故縱有特別情事
      ，亦僅能延長至八年，是債務人履行更生方案，其清償年
      限自應受上開年限之限制，以期其經濟上有重建復甦之機
      會。本件債務人雖距依勞動基準法所定之強制退休年齡65
      歲計，尚有11年之勞動能力，然債務人之年齡現年為53歲
      ，已非社會上受雇主青睞之輕壯年勞動人口，且本院衡之
      債務人於更生方案認可時已逾53歲，其於該方案所定8 年
      履行期之更生程序終了時已逾61歲，雖此於強制退休年齡
      尚有4 年，惟此時債務人幾已近無工作能力而待扶養，現
      債務人以如此年紀仍願勉力工作，已足認其確有盡其最大
      之努力清償債務之誠意，故本院考量債務人本身之年齡、
      工作年限及還款能力等觀之，其所提更生方案內容已盡其
      最大努力及誠意來減少生活支出以清償債務，其更生方案
      應予認可。
七、另本件債務人更生方案，自關於各債權人債權比例及所載每
    期各債權人應受償之金額未記載明確，為杜爭議，並保障各
    債權人之公平受償，爰依職權予以修正，於本裁定確定之翌
    月起，每期清償日為每月15日，由債務人依更生方案所示之
    每期清償額，分別給付予各債權人，方不致影響更生方案裁
    定認可內容之確定性及可行性。又因給付所生之匯款或轉帳
    之手續費，基於各債權人之公平，不宜加重最大債權銀行之
    負擔，應由債務人負擔，附此敘明。
八、綜上所述，債務人有固定收入，其更生方案之條件核屬公允
    、適當、可行，且無同條例第64條第2項所定不得認可之消
    極事由，揆諸消費者債務清理條例之立法目的，保障債權人
    公平受償，謀求消費者經濟生活之更生機會及社會經濟健全
    發展，故不經債權人會議可決，依職權逕予認可該更生方案
    。另為促使債務人履行更生方案，並建立債務人開源節流、
    量入為出等合理消費觀念，避免其為奢華、浪費之行為，應
    限制其生活條件，爰依上開規定，就債務人在未依更生條件
    全部履行完畢前之生活程度，裁定為相當之限制，如主文第
    2項所示。
九、爰依消費者債務清理條例第64條第1項、第62條第2項規定，
    裁定如主文。
十、如不服本裁定，應於裁定送達後10日內，以書狀向司法事務
    官提出異議。
中    華    民    國    98    年    10    月    30    日
                      民事庭司法事務官  陳憲銘
 附表一：更生方案
 ┌──────────────────────────────────────────────┐
 │壹、更生方案內容：                                                                          │
 ├──────────────────────────────────────────────┤
 │  1.清償期數及清償金額：                                                                    │
 │    自認可更生方案裁定確定後之次月起，以每1月為1期，共計清償96期，每期清償新臺幣（下同）    │
 │    9,440元。                                                                               │
 │  2.給付方式：                                                                              │
 │    （1）自認可更生方案裁定確定後之次月起，於每月15日前，將每期應繳金額以臨櫃繳款、匯款方式 │
 │         或自動櫃員機（ATM）轉帳或債權人指定還款方式，分別匯入各債權人指定匯款帳號，匯款或轉│
 │         帳手續費由債務人負擔。                                                             │
 │    （2）債務人於履行更生方案前，應自行向各債權人詢問還款方式，並依期履行。                 │
 │    （3）各債權人分配金額如貳之分配表所示。                                                 │
 │  3.無擔保及無優先權債務總額：3,318,038元。                                                 │
 │  4.清償總額：906,240元(9,440元×96期)。                                                    │
 │  5.清償成數：27.31％（906,240元÷3,318,038元）。                                           │
 │                                                                                            │
 ├──────────────────────────────────────────────┤
 │貳、各無擔保及無優先權債權人之受清償額分配表：                           單位：新臺幣 元    │
 ├──┬────────────┬──────┬────┬────────┬─────────┤
 │編號│    債  權  人          │  債權金額  │債權比率│每期可受分配金額│  96期總受分配金額│
 ├──┼────────────┼──────┼────┼────────┼─────────┤
 │ 1  │萬泰商業銀行（股）      │   307,431  │  9.27% │       875      │      84,000      │
 ├──┼────────────┼──────┼────┼────────┼─────────┤
 │ 2  │台北富邦商業銀行（股）  │   461,212  │  13.9% │     1,312      │     125,952      │
 ├──┼────────────┼──────┼────┼────────┼─────────┤
 │ 3  │荷商荷蘭銀行（股）      │   184,418  │  5.56% │       525      │      50,400      │
 ├──┼────────────┼──────┼────┼────────┼─────────┤
 │ 4  │香港上海匯豐銀行（股）  │   247,690  │  7.46% │       704      │      67,584      │
 ├──┼────────────┼──────┼────┼────────┼─────────┤
 │ 5  │臺灣新光商業銀行（股）  │    47,857  │  1.44% │       136      │      13,056      │
 ├──┼────────────┼──────┼────┼────────┼─────────┤
 │ 6  │永豐商業銀行（股）      │   199,853  │  6.02% │       568      │      54,528      │
 ├──┼────────────┼──────┼────┼────────┼─────────┤
 │ 7  │台新商業銀行（股）      │   463,051  │ 13.96% │     1,318      │     126,528      │
 ├──┼────────────┼──────┼────┼────────┼─────────┤
 │ 8  │日盛國際商業銀行（股）  │   417,473  │ 12.58% │     1,188      │     114,048      │
 ├──┼────────────┼──────┼────┼────────┼─────────┤
 │ 9  │安泰商業銀行（股）      │   730,215  │ 22.01% │     2,078      │     199,488      │
 ├──┼────────────┼──────┼────┼────────┼─────────┤
 │ 10 │中國信託商業（股）      │   258,838  │   7.8% │       736      │      70,656      │
 ├──┼────────────┼──────┼────┼────────┼─────────┤
 │    │    合   計             │ 3,318,038  │   100% │     9,440      │     906,240      │
 ├──┴────────────┴──────┴────┴────────┴─────────┤
 │參、補充說明：                                                                              │
 │  1.第1~96期各債權人每期可受分配金額＝9,440元×各債權人債權比率（元以下四捨五入）。         │
 │  2.本院所為之認可更生方案裁定，如未經債權人異議，於送達後10日裁定即確定，將依職權核發確定證│
 │    明書，債權人及債務人不必另行聲請。                                                      │
 └──────────────────────────────────────────────┘
附表二：
 ┌──────────────────────────────────────────────┐
 │更生之債務人在未依更生條件全部履行完畢前，應受下列之生活程度限制：                          │
 ├──────────────────────────────────────────────┤
 │1、不得為奢侈、浪費之行為。                                                                 │
 ├──────────────────────────────────────────────┤
 │2、不得為賭博或其他投機行為（如六合彩、職棒簽賭等）。                                       │
 ├──────────────────────────────────────────────┤
 │3、不得為金錢借貸之行為。                                                                   │
 ├──────────────────────────────────────────────┤
 │4、不得為不動產之處分及購置不動產。                                                         │
 ├──────────────────────────────────────────────┤
 │5、不得搭乘計程車、高鐵、飛機、輪船。但因職務所需且由任職機關或團體支付者不在此限。         │
 ├──────────────────────────────────────────────┤
 │6、不得從事國外遊學或出國旅遊等消費活動。                                                   │
 ├──────────────────────────────────────────────┤
 │7、不得投資金融商品（如股票、基金、期貨等）之相關行為。                                     │
 ├──────────────────────────────────────────────┤
 │8、不得駕駛超過新台幣（下同）500,000元以上之車輛。但因營業謀生必要者，不在此限。            │                                                                                      │
 ├──────────────────────────────────────────────┤
 │9、每月日常生活支出不得逾政府公告當年度各縣市最低生活標準。                                 │                                                                                                        │
 ├──────────────────────────────────────────────┤
 │10、每人每月房屋租金不得逾4,000元，每戶每月不得逾10,000元。                                 │
 ├──────────────────────────────────────────────┤
 │11、除維持生計之必要外，不得購買1,000元以上之商品或服務。                                   │
 ├──────────────────────────────────────────────┤
 │12、不得從事美容醫療之消費行為。                                                            │
 ├──────────────────────────────────────────────┤
 │13、不得出入特種營業場所、電子遊藝場所、酒吧、夜店、舞廳、卡拉OK、KTV等場所為消費。         │
 ├──────────────────────────────────────────────┤
 │14、每月應製作收入支出帳目明細並保留收據或憑證，以供法院定期查核。                          │                                                                   │
 ├──────────────────────────────────────────────┤
 │附註：債務人之生活程度一經限制，債務人即應遵守，如有違反致更生方案履行困難，即屬可歸責於己之│
 │      事由，而不得依消費者債務清理條例第75條規定聲請延長履行期間或免責。                    │
 └──────────────────────────────────────────────┘

司法院資訊處製作；財團法人民間司法改革基金會備份。
